【裁判字號】    95,上訴,107
【裁判日期】    950525
【裁判案由】    違反水土保持法
【裁判全文】
臺灣高等法院高雄分院刑事判決         95年度上訴字第107號
上  訴  人
即  被  告  乙○○
            甲○○
            戊○○
上二人共同
選任辯護人  陳水聰  律師
上列上訴人等因違反水土保持法案件，不服臺灣高雄地方法院92
年度訴字第2363號中華民國94年10月13日第一審判決（起訴案號
：臺灣高雄地方法院檢察署92年度偵字第7445號），提起上訴，
本院判決如下：
    主  文
原判決撤銷。
乙○○、戊○○、甲○○共同在公有及私人山坡地內，未經同意
擅自從事採取土石之使用，致生毀損水土保持之處理與維護設施
，乙○○，累犯，處有期徒刑壹年陸月，戊○○處有期徒刑壹年
，甲○○處有期徒刑拾月。
扣案之挖土機及車牌號碼K5-753號砂石車各壹台，均沒收之。
    事  實
一、乙○○曾於民國85年間因過失致死案件，經本院判決判處有
    期徒刑1 年確定，於87年5 月7 日執行完畢。詎其猶不知悔
    改，與戊○○、甲○○均明知坐落在高雄縣旗山鎮○○段第
    268 之112 、161 號為吳昭成所有之土地，現由丙○○管理
    中，而高雄縣旗山鎮○○段第268 之142 號，為高雄縣政府
    所有之土地，均為經政府核定公告屬水土保持法第3 條第3
    款之山坡地，如有經營、使用山坡地之必要，除須經土地所
    有人同意外，並應經調查規劃，依水土保持技術規範實施水
    土保持之處理與維護，以防止水土流失，而於未擬具水土保
    持計劃申請主管機關許可前，依法不得擅自採取土石。詎乙○○竟意圖為自己不法之所有，未經土地所有人吳昭成、高
    雄縣政府之同意，於91年11月1 日起，僱請有犯意聯絡之戊○○、甲○○2 人，以每日工資新台幣（下同）7,000 元之
    代價，僱用戊○○駕駛挖土機（即怪手），以挖土機在上開
    土地上盜採土石，以每日5,000 元代價僱用甲○○駕駛車牌
    號碼K5-753號砂石車載運盜採土石，將上開地段由丙○○於
    87年7 月20日所施作完成水土保持處理及維護設施用以固定
    邊坡之蛇籠、擋土牆（係由大量石粒、鐵絲、混凝土構成）
    ，將蛇籠之石粒破壞竊取得手後，復由甲○○以砂石車將盜
    採所得之土石運往丙○○所有華巍湖濱山城旁之空地堆置，
    伺機將石粒販售予不知情之人牟利，總計墾挖有15台砂石車
    ，面積約達2 百平方公尺，使上開地段之水土保持處理及維
    護設施致生毀損之情形。嗣於91年11月4 日凌晨1 時20分許
    ，戊○○駕駛車牌號碼VU-1252 號小客車前往該地，會同甲○○共同開挖竊取砂石之際，因丙○○聽見有挖土機及砂石
    車操作之聲音，會同警方前往查緝，當場扣得盜挖砂石使用
    之上開挖土機1 台、砂石車2 台，始循線查知上情。
二、案經丙○○訴由高雄縣政府警察局旗山分局報告臺灣高雄地
    方法院檢察署檢察官偵查起訴。
    理  由
一、訊據上訴人即被告乙○○、戊○○、甲○○3 人均矢口否認
    有何違反水土保持法等犯行，被告乙○○辯稱：「不是我請
    戊○○開挖的，本來我是要請戊○○整地清除雜草，我要種
    木瓜，後來我並沒有請戊○○整理。我要請戊○○整理的地
    ，並不是檢察官起訴所述的那些地，而是在更裡面。檢察官
    起訴書所述之犯行都與我無關，都不是我叫他們去做的。我
    跟戊○○認識但不熟，我不認識甲○○。我不知道他們何時
    開挖，有無去做我也都不知道」云云；被告戊○○固坦認受
    被告乙○○僱用，於系爭土地上整地之情，惟辯稱：「本來
    我們去那裡時，地就已經那樣了，不是我們挖後才有坑洞，
    我們沒有挖土石拿去賣，大樓旁堆置的土石，也不是我堆的
    ，我會去那裡是乙○○叫我去的，我沒有開挖，只有除草而
    已。我不知道那些地是誰的，乙○○說是他的地，他要種木
    瓜」云云；被告甲○○則辯稱：「戊○○告訴我說要整地，
    我不認識乙○○，是在案發後戊○○告訴我說是乙○○整地
    的」云云。惟查：
(一)、坐落在高雄縣旗山鎮○○段第268 之112 、161 號為吳昭成
    所有之土地，委由丙○○管理；同段第268 之142 號，為高
    雄縣政府所有之土地，該3 筆土地之使用分區為山坡地保育
    區，此有土地登記簿謄本（附於92年度發查卷第8 至12頁）
    及委託書（附於警卷第15頁）足稽，且系爭土地究是否屬於
    水土保持法所規定之山坡地，亦經原法院向高雄縣政府函查
    ，經高雄縣政府函復稱：「說明：…二、（二）查土地登記
    資料查證結果，前揭3 筆土地均由旗山鎮○○段268-2 地號
    分割而來，而268-2 地號於民國68年2 月6 日即由台灣省政
    府公告屬於山坡地保育利用條例所稱之山坡地範圍界址線內
    ，嗣台灣省政府於85年3 月6 日復公告依山坡地保育利用條
    例劃定公告之山坡地沿用為水土保持法所稱之山坡地，故由
    母地號分割出來之前揭3 筆土地屬於水土保持法所稱之山坡
    地。（三）至於公告前揭3 筆土地沿用為水土保持法所稱之
    山坡地，其文號為台灣省政府85年3 月6 日85府農水字第12
    314 號，而台灣省政府呈報文號為85年1 月8 日85府農水字
    第142178號」等語，有高雄縣政府94年2 月1 日府農保字第
    0940014387號函、及函附之台灣省政府85年3 月6 日85府農
    水字第12314 號公告在卷可按（參原審卷第105 至109 頁）
    ，故系爭土地係屬水土保持法所規範之公有及私有山坡地，
    應堪認定。
(二)、又89年5 月17日修正公布之水土保持法第3 條，其修正理由
    為：「配合台灣省政府功能業務與組織調整，將第3 款所定
    省主管機關劃定山坡地之職權規定，改由中央主管機關辦理
    ；第5 款刪除『省主管機關』」，與83年5 月12日公布施行
    之第3 條條文相較，有關山坡地之劃定標準並未有修正。過
    去省主管機關依法劃定並經行政院核定公告之山坡地，應無
    須再為重新公告。此亦有行政院農業委員會水土保持局93年
    6 月7 日水保藍字第0931812158號函附卷可稽（參原審卷第
    135 至137 頁）。從而，系爭土地縱未經重新公告，仍屬水
    土保持法之山坡地，應屬無疑。至系爭土地雖分別編定為農
    牧用地、遊憩用地、國土保安用地等，惟此一分類乃基於區
    域計畫法之規定而來，而區域計畫法係指基於地理、人口、
    資源、經濟活動等相互依賴及共同利益關係，而制定之區域
    發展計畫，故系爭土地關於農牧用地、遊憩用地、國土保安
    用地等之編定，乃區域計畫法依其經濟活動性質所為之編定
    。至水土保持法則係為實施水土保持之處理與維護，以保育
    水土資源，涵養水源，減免災害，促進土地合理利用，增進
    國民福祉而訂立，此觀水土保持法第1 條規定自明，核與區
    域計畫法所為土地分類之目的並不相同；故系爭土地雖依區
    域計畫法分別編定為農牧用地、遊憩用地、國土保安用地，
    但其既亦依山坡地保育利用條例公告為山坡地，並嗣經台灣
    省政府公告沿用為水土保持法所稱之山坡地，則其開發使用
    自應受水土保持法關於山坡地規定之規範甚明。
(三)、被告戊○○於警詢時自承係受乙○○僱用於91年11月1 日起
    ，以每日7 千元代價操作挖土機將地上土石挖起，由甲○○
    駕K5-753號砂石車運輸至旁凹陷處（見警卷第5 頁）；又戊○○於原審亦證稱：「（問：是乙○○僱用你到現場挖土石
    ？）是。」（見原審卷第189 頁）。於本院審理時亦供承受
    乙○○之以每天7 千元代價僱用（見本院卷第53頁）。另被
    告甲○○於警詢亦自承K5-753號砂石車是我所有，當時亦是
    我駕駛，91年11月4 日1 時許進入該地段，由挖土機所有人
    戊○○駕駛挖土機，挖地上土方石塊至車上，再運送至行政
    大樓旁空地上堆放（見91年11月4 日警訊筆錄）；於偵查中
    亦供稱：有將設施下的卵石搬運至辦公室旁堆積（見92年度
    發查字第264 號卷第21頁）。參以被告乙○○於偵查中亦供
    承從91年11月初僱用戊○○，工作3.4 天觀之（見92年度偵
    字第7445號卷第22頁），被告戊○○、甲○○2 人均係受被
    告乙○○之僱用，且自91年11月1 日起在上開土地上從事挖
    土石之工作，並將所挖取之土地暫時堆積在華巍湖濱山城行
    政大樓旁之空地堆放，應可確定。被告乙○○否認僱用甲○○、戊○○挖取系爭土地之土石云云，及被告甲○○、戊○○2 人均辯稱：僅查獲當日（即91年11月4 日）至上開土地
    上工作半天云云，均無足採。
(四)、又本件現場查獲員警呂晉典於原審結證稱：「當天有聽到挖
    土機的聲音。」（見原審卷第184 頁），及甲○○於原審證
    稱：「11月4 日凌晨1 時許，我確實與戊○○都有在現場，
    戊○○發現有人進入，我們就進入暗處躲藏。」（見原審卷
    第193 頁），被告戊○○、甲○○2 人於系爭土地如非為盜
    採土石之違法行為，又何須於發現有人進入現場，即停止工
    作而進入暗處躲藏，且如僅單純整地，何須於深夜凌晨1 時
    為之，益見被告戊○○、甲○○確係於系爭土地為採取土石
    之犯行。是被告乙○○辯稱：本來我是要請戊○○整地清除
    雜草，要種木瓜，而並非在上開土地上挖取砂石云云；被告
    甲○○、戊○○2 人所辯：當時僅係整地而已云云，亦均無
    足採。
(五)、系爭土地遭開挖水土保持設施之砂石，導致蛇籠、水泥擋土
    牆塌陷，水土保持處理與維護措施遭毀損之事實，業經被告
    戊○○於91年11月4 日上午10時許配合高雄地檢署檢察官及
    相關單位人員赴現場勘查屬實，並製有高雄縣政府山坡地違
    規使用查報取締會勘紀錄、濫採砂石現場照片附卷可稽（見
    警卷第24至38頁及92年發查字第264 號卷第22至48頁）。而
    依現場照片即92年發查字第264 號卷第33至34頁所附照片觀
    之，系爭土地之邊坡確遭破壞，蛇籠、擋土牆之砂石已遭挖
    出，留下巨大坑洞，亦據證人即到場會勘之高雄縣政府地政
    局職員郭敦富於本院結證屬實（見本院卷106 頁），是系爭
    土地之水土保持處理與維護措施確遭毀損、破壞之事實，亦
    堪認定。
(六)、又上開土地於被告等人盜挖之前，亦曾被人盜挖過，本案查
    獲前華巍湖濱山城旁之空地，僅有少量之砂石等情，業據證
    人即該私有土地受託管理人丙○○於本院證述明確，而被告
    等人僅自91年11月1 日始開始挖取砂石，將之堆積在華巍湖
    濱山城行政大樓旁之空地，於查獲時並未測量面積及重量，
    依查獲時之照片所示（即92年發查字第264 號卷第30頁），
    該處之砂石約有15台砂石車，大約有200 立方公尺面積等情
    ，亦據證人郭敦富於本院證述明確（見本院卷106 頁），本
    院即以該數量認定被告等人所挖取砂石之數量。
(七)、至被告乙○○另辯以系爭土地之蛇籠等設施遭破壞，係其請
    被告戊○○至系爭土地工作前即遭破壞，並提出照片8 張（
    參原審卷第258 、259 頁）為證。惟查：被告乙○○所提照
    片僅憑照片上顯示日期並無法確認是否即為該日期所拍攝，
    又該照片所拍是否即為本件系爭土地，亦無證據可資佐證。
    況被告乙○○指稱系爭土地遭開挖土石係告訴人丙○○所挖
    取，惟告訴人丙○○既為系爭土地水土保持之義務人與開發
    人，已花費資金設置蛇籠等水土保持設施，有何理由丙○○
    會將該設施加以挖取、破壞，是被告乙○○前開所辯，顯悖
    於常情，尚不足採。本院尚難以被告乙○○所提前開照片，
    而為被告3 人有利之認定。另證人丁○○於本院亦證稱：上
    開土地附近的擋土牆、蛇籠於查獲前幾個月即被破壞，查獲
    前華巍湖濱山城旁之空地，即堆有砂石云云。惟被告甲○○
    於警訊時即供承將砂石運至行政大樓旁（即華巍湖濱山城旁
    ）堆放，而該堆放之石塊正是蛇籠所需填裝之石磈，且系爭
    土地上水土保持處理及維護設施用以固定邊坡之蛇籠，僅剩
    鐵絲，亦有照片附於92年發查字第264 號卷第37頁足憑，蛇
    籠內之石塊顯為被告等人所挖取，證人丁○○上開證述，亦
    不足為被告3 人有罪之認定。
(八)、再者，高雄華巍湖濱山城（即坐落上開私人土地內）已於87
    年7 月20日完成水土保持工程，有高雄縣政府水土保持完工
    證明書1 份在卷足憑（附於警卷第23頁），被告乙○○、甲○○、戊○○3 人在上開公有及私人山坡地內，未經同意擅
    自從事採取土石之使用，致生毀損蛇籠及水泥擋土牆等水土
    保持之處理與維護設施之事證已甚明確，被告3 人否認犯罪
    ，均無足採，渠3 人犯行均堪認定。
二、按在山坡地從事採取土石之行為，應經調查規劃，依水土保
    持技術規範實施水土保持之處理與維護，水土保持法第8 條
    第1 項第3 款定有明文；又在山坡地採取土石，應實施水土
    保持之處理與維護，且在他人山坡地內，不得擅自從事採取
    土石之利用山坡地行為，山坡地保育利用條例第9 條第4 款
    、第10條亦分別定有明文。被告乙○○、戊○○、甲○○在
    上開公有、私有山坡地內，未依水土保持技術規範實施水土
    保持之處理與維護，亦未經同意擅自採取土石，違反前開水
    土保持法第8 條第1 項第3 款及山坡地保育利用條例第9 條
    第4 款、第10條之規定，致生毀損水土保持處理與維護措施
    之結果，核其等所為，係犯水土保持法第32條第1 項之罪及
    山坡地保育利用條例第34條第1 項之罪。又按前開水土保持
    法規定係山坡地保育利用條例之特別法（最高法院88年度台
    非字第278 號判決意旨足參），自應適用水土保持法第32條
    第1 項之罪論處。又公訴人雖認被告等人另牽連犯刑法第32
    0 條第1 項之普通竊盜罪，惟水土保持法第32條第1 項規定
    之罪，以行為人在私人山坡地內，未經同意擅自從事採取土
    石之經營，固重在山坡地之保持，但其同時規範未經山坡地
    所有人同意而擅自採取砂石之犯行，本質上即為竊盜罪之持
    別規定，而不應再論以竊盜罪名（最高法院89年度台非字第
    6171號判決意旨足參）竊盜部分即不另為無罪諭知，附此敘
    明。被告乙○○、戊○○、甲○○3 人間，就上開犯行，有
    犯意聯絡及行為分擔，均為共同正犯。被告3 人從事水土保
    持法第8 條第1 項第3 款之採取土石行為，所接續施行之採
    取土石作為，在行為人主觀上，無非是採取土石之一部分，
    在刑法評價上，亦以合為包括之一採取土石行為予以評價，
    應屬接續犯，僅成立一罪。又被告乙○○曾於85年間因過失
    致死案件，經本院判處有期徒刑1 年確定，於87年5 月7 日
    執行完畢，有臺灣高等法院被告前案紀錄表可按，其於有期
    徒刑執行完畢後，5 年以內再犯有期徒刑以上之本罪，為累
    犯，應依刑法第47條規定加重其刑。
三、原審予以論罪科刑，固非無見，惟查：(一)被告3 人自91年11
    月1 日起，始開始在上開公有及私有山坡地挖取砂石，如前
    所述，原判決竟認定被告乙○○自91年10月份起，即開始在
    上開土地挖取砂石，尚有未洽。(二)原判決認定綽號「峰仔」
    之不詳姓名成年男子駕駛車牌號碼JH-161號（車牌已註銷）
    砂石車，參與載運上開挖取之砂石，與被告3 人間有共犯關
    係，惟並無積極證據足資證明綽號「峰仔」者參與盜挖砂石
    之行為，原判決竟予認定，亦有未合。(三)被告等人總計墾挖
    有15台砂石車，面積約達2 百平方公尺，如前所述，原判決
    認定總計墾挖有面積約達6 百餘平方公尺，亦有未當。被告
    3 人上訴意旨均否認犯罪，指摘原判決不當，雖均無理由，
    但原判決既有上述可議，自應由本院予以撤銷改判。爰審酌
    近來臺灣各處山坡地遭人濫墾濫挖，自然環境每遭破壞，每
    當颱風雨季來臨，土石洪流造成生命財產嚴重損失，被告乙○○、戊○○、甲○○共同任意在山坡地採取土石，破壞地
    貌，致水土保持處理與維護措施遭破壞、毀損，影響環境品
    質，且遭破壞之土地亦非短時間能恢復，有害於公共安全，
    而被告戊○○、甲○○均受僱於被告乙○○，其等參與程度
    及個人涉案程度之輕重不同等一切情狀，分別量處如主文所
    示之刑。至扣案之挖土機及車牌號碼K5-753號砂石車各1 部
    分別係被告戊○○、甲○○所有供被告3 人為本件犯罪所用
    之物，於共犯共同責任範圍內，均應依水土保持法第32條第
    5 項之規定，宣告沒收之。
四、被告戊○○經合法傳喚，無正當理由不到庭，爰不待其陳述
    ，逕行判決。
據上論結，應依刑事訴訟法第369 條第1 項前段、第371 條、第
364 條、第299 條第1 項前段，水土保持法第32條第1 項、第5
項，刑法第11條、第28條、第47條，判決如主文。
本案經檢察官陳國全到庭執行職務。
中    華    民    國    95    年    5     月    25    日
                  刑事第六庭  審判長法  官  王憲義
                                    法  官  張盛喜
                                    法  官  李璧君
以上正本證明與原本無異。
如不服本判決應於收受本判決後10日內向本院提出上訴書狀，其
未敘述上訴理由者，並得於提起上訴後10日內向本院補提理由書
狀（均須按他造當事人之人數附繕本）「切勿逕送上級法院」。
中    華    民    國    95    年    5     月    25    日
                                    書記官  林淑敏
附錄本件判決論罪科刑法條：
水土保持法第32條第1 項
在公有或私人山坡地或國、公有林區或他人私有林園內未經同意
擅自墾殖、占用或從事第8 條第1 項第2 款至第5 款之開發、經
營或使用，致生水土流失或毀損水土保持之處理與維護設施者，
處6 月以上5 年以下有期徒刑，得併科新臺幣60萬元以下罰金。
但其情節輕微，顯可憫恕者，得減輕或免除其刑。


司法院資訊處製作；財團法人民間司法改革基金會備份。
